ACORDAO-COMPLETO-2557216

ACÓRDÃO 7968/2022 ATA 40/2022 - PRIMEIRA CÂMARA

VISTOS, relatados e discutidos estes autos de tomada de contas especial instaurada pela Financiadora de Estudos e Projetos - Finep em desfavor de Armtec Tecnologia em Robótica Ltda. e de Antônio Roberto Menescal de Macedo.	
ACORDAM os Ministros do Tribunal de Contas da União, reunidos em sessão da 1ª Câmara, ante as razões expostas pelo relator, e com fundamento nos arts. 12, §§ 1º, 2º e 3º, 19 e 26 da Lei 8.443/1992 c/c os arts. 202, §§ 2º, 3º e 4º, e 217 do Regimento Interno, em:
9.1 rejeitar as alegações de defesa apresentadas por Armtec Tecnologia em Robotica Ltda. e pela representante legal do espólio de Antonio Roberto Menescal de Macedo;
9.2. fixar novo e improrrogável prazo de quinze dias para que os responsáveis comprovem, perante este Tribunal, o recolhimento das quantias a seguir especificadas aos cofres do Fundo Nacional de Desenvolvimento Científico e Tecnológico, atualizadas monetariamente a partir das datas indicadas até a data do efetivo recolhimento, na forma prevista na legislação em vigor;
	Valor Original (R$) 
	Data da Ocorrência
	Débito/Crédito

	227.385,17
	21/3/2014
	Débito

	15.787,66
	21/3/2014
	Débito

	8.970,79
	22/8/2018
	Crédito

	5.382,29
	22/8/2018
	Crédito

	8.996,88
	22/8/2018
	Crédito

9.3. informar aos responsáveis que a liquidação tempestiva do débito atualizado monetariamente saneará o processo e permitirá que as contas sejam julgadas regulares com ressalva, dando-se-lhes quitação, ao passo que a ausência dessa liquidação tempestiva levará ao julgamento pela irregularidade das contas, com imputação de débito a ser atualizado monetariamente e acrescido de juros moratórios, nos termos do art. 19 da Lei 8.443/1992;
9.4. autorizar, desde logo, se requerido, o parcelamento da dívida em até 36 parcelas, incidindo sobre cada parcela a correção monetária, fixando-lhe o prazo de quinze dias, a contar do recebimento da notificação, para comprovar perante o Tribunal o recolhimento da primeira parcela, e de trinta dias, a contar da parcela anterior, para comprovar os recolhimentos das demais parcelas, alertando o responsável de que a falta de comprovação do recolhimento de qualquer parcela importará o vencimento antecipado do saldo devedor;
9.5. encaminhar cópia deste acórdão aos responsáveis, com a informação de que o inteiro teor do relatório e do voto que o fundamentam está disponível para a consulta no endereço www.tcu.gov.br/acordaos.

Tomada de contas especial instaurada pela Financiadora de Estudos e Projetos em razão da não comprovação da regular aplicação dos recursos repassados pela União por meio de contrato de subvenção econômica , que teve como objeto "Equipamento Unificado Robótico para Execução de Compósitos e/ou Polímeros para Substituição de Aços - Eureca",

Primeira Câmara

3. Responsáveis: espólio de Antonio Roberto Menescal de Macedo (XXX.025.203-XX); Armtec Tecnologia em Robotica Ltda. (06.941.284/0001-05)

13.1. Ministros presentes: Walton Alencar Rodrigues (Presidente), Benjamin Zymler, Vital do Rêgo e Jorge Oliveira (Relator).
13.2. Ministro-Substituto presente: Weder de Oliveira.

ACORDAO-COMPLETO-2574263

Acórdão 1159/2023 - Primeira Câmara

JORGE OLIVEIRA

Transcrevo, a seguir, a instrução elaborada na SecexTCE (peça 120) , que contou com a concordância dos dirigentes da unidade técnica (peças 121 e 122) e do Ministério Público junto ao TCU (peça 124) :
"INTRODUÇÃO
Cuidam os autos de tomada de contas especial instaurada pela Financiadora de Estudos e Projetos (Finep) , em desfavor de Armtec Tecnologia em Robótica Ltda. (06.941.284/0001-05) e de Antonio Roberto Menescal de Macedo (XXX.025.203-XX) , em razão da não comprovação da regular aplicação dos recursos repassados pela União, realizadas por meio do Contrato de Concessão de Subvenção Econômica 01.09.0088.00 (peça 4) , firmado entre a Financiadora de Estudos e Projetos (Finep) , com recursos do Fundo Nacional de Desenvolvimento Científico e Tecnológico (FNDCT) , e Armtec Tecnologia em Robótica Ltda., e que tinha, por objeto, o instrumento descrito como 'Equipamento Unificado Robótico para Execução de Compósitos e/ou Polímeros para Substituição de Aços Eureca'.
HISTÓRICO
Em 8/8/2018, com fundamento na IN/TCU 71/2012, alterada pela IN/TCU 76/2016 e DN/TCU 155/2016, o dirigente da Financiadora de Estudos e Projetos (Finep) autorizou a instauração da tomada de contas especial (peça 51) . O processo foi registrado no sistema e-TCE com o número 1197/2018.
O Contrato de Concessão de Subvenção Econômica 01.09.0088.00 foi firmado no valor de R$ 1.849.074,32, sendo R$ 1.573.074,32 à conta da concedente, e R$ 276.000,00 referentes à contrapartida da beneficiária da subvenção (peça 4) . Teve vigência de 20/3/2009 a 20/3/2014, com prazo para apresentação da prestação de contas em 19/9/2014. Os repasses efetivos da União totalizaram R$ 1.573.074,32 (peça 49) .
O fundamento para a instauração da Tomada de Contas Especial, conforme consignado na matriz de responsabilização elaborada pelo tomador de contas, foi a constatação das seguintes irregularidades:
Não comprovação do aporte proporcional ao aprovado da contrapartida pactuada.
Não devolução do saldo dos rendimentos auferidos de aplicação financeira não utilizados regularmente na execução do objeto.
Os responsáveis arrolados na fase interna foram devidamente comunicados e, diante da ausência de justificativas suficientes para elidir as irregularidades e da não devolução dos recursos, instaurou-se a tomada de contas especial.
No Relatório de TCE 044/2018 (peça 69) , o tomador de contas concluiu que o prejuízo importaria no valor original de R$ 204.035,21, imputando-se a responsabilidade a Armtec Tecnologia em Robótica Ltda., na condição de contratada, e a Antônio Roberto Menescal de Macedo, falecido, Sócio Administrador, na condição de dirigente.
O débito total apontado acima, de R$ 219.822,87, é composto de duas parcelas de débito oriundas das irregularidades apontadas, e de três parcelas de crédito resultantes da devolução de recursos efetuada pelo beneficiário da subvenção.
Com relação à irregularidade relativa ao não aporte da contrapartida, o débito é no valor de R$ 227.385,17. Por outro lado, as parcelas de créditos relativas à devolução de recursos somam R$ 23.349,96.
A outra parte do débito, no valor de R$ 15.787,66, é relativa à não devolução do saldo dos rendimentos auferidos de aplicação financeira, não utilizados regularmente na execução do objeto.
Em 6/2/2020, a Controladoria-Geral da União emitiu o Relatório de Auditoria ETCE 1197/2018 (peça 72) , em concordância com o relatório do tomador de contas. O certificado de auditoria e o parecer do dirigente do órgão de controle interno concluíram pela irregularidade das presentes contas (peças 73 e 74) .
Em 4/3/2020, o ministro responsável pela área atestou haver tomado conhecimento das conclusões contidas no relatório e certificado de auditoria, bem como do parecer conclusivo do dirigente do órgão de controle interno, manifestando-se pela irregularidade das contas, e determinou o encaminhamento do processo ao Tribunal de Contas da União (peça 75) .
ANÁLISE DOS PRESSUPOSTOS DE PROCEDIBILIDADE DA IN/TCU 71/2012
Apreciação do Prejuízo ao Contraditório e Ampla Defesa
Verifica-se que não houve o transcurso de mais de dez anos desde o fato gerador sem que tenha havido a notificação dos responsáveis pela autoridade administrativa federal competente (art. 6º, inciso II, c/c art. 19, da IN/TCU 71/2012, modificada pela IN/TCU 76/2016) , uma vez que o fato gerador da irregularidade sancionada ocorreu em 21/3/2014, e os responsáveis foram notificados sobre as irregularidades, pela autoridade administrativa competente, conforme abaixo:
Armtec Tecnologia em Robótica Ltda., por meio do ofício acostado à peça 53, recebido em 21/8/2018, conforme AR (peça 54) ; e
Antônio Roberto Menescal de Macedo, por meio do ofício acostado à peça 55, recebido em 20/8/2018, conforme AR (peça 56) .
Valor de Constituição da TCE
Verifica-se, ainda, que o valor atualizado do débito apurado (sem juros) , em 1º/1/2017, é de R$ 277.308,93, portanto, superior ao limite mínimo de R$ 100.000,00, na forma estabelecida conforme os arts. 6º, inciso I, e 19, da IN/TCU 71/2012, modificada pela IN/TCU 76/2016.
OUTROS PROCESSOS/DÉBITOS NOS SISTEMAS DO TCU COM OS MESMOS RESPONSÁVEIS
Informa-se que foi encontrado processo no Tribunal com os mesmos responsáveis:
	Responsável
	Processo

	Armtec Tecnologia em Robótica Ltda.
	Processo 000.006/2020-3 (TCE, aberto) 

	Antônio Roberto Menescal de Macedo
	Processo 000.006/2020-3 (TCE, aberto) 

EXAME TÉCNICO			
Da análise dos documentos presentes nos autos, verifica-se que Armtec Tecnologia em Robótica Ltda. (06.941.284/0001-05) e Antônio Roberto Menescal de Macedo (XXX.025.203-XX) eram as pessoas responsáveis pela gestão e execução dos recursos federais recebidos por meio do Contrato de Concessão de Subvenção Econômica 01.09.0088.00, tendo o prazo final para apresentação da prestação de contas expirado em 19/4/2014.
Verifica-se que foi dada oportunidade de defesa aos agentes responsabilizados na fase interna, em obediência aos princípios constitucionais que asseguram o direito ao contraditório e à ampla defesa (art. 5º, inciso LV, da Constituição Federal) , conforme detalhado no item 'Análise dos Pressupostos de Procedibilidade da IN/TCU 71/2012', subitem 'Apreciação do Prejuízo ao Contraditório e Ampla Defesa'.
Entretanto, os responsáveis não apresentaram justificativas suficientes para elidir as irregularidades e não recolheram o montante devido aos cofres do Fundo Nacional de Desenvolvimento Científico e Tecnológico, razão pela qual suas responsabilidades foram mantidas.
Em relação à responsabilização da empresa, deve-se operar a responsabilização solidária dos administradores com a pessoa jurídica recebedora dos recursos, em conformidade com a Súmula 286, do Tribunal de Contas da União, na qual 'a pessoa jurídica de direito privado destinatária de transferências voluntárias de recursos federais feitas com vistas à consecução de uma finalidade pública responde solidariamente com seus administradores pelos danos causados ao erário na aplicação desses recursos'.
De acordo com as análises empreendidas na fase instrutória, as irregularidades descritas no relatório do tomador, bem como as respectivas condutas identificadas, que deram origem a esta TCE, foram melhor descritas da forma que se segue. A estrutura adotada nesta instrução reflete a matriz de responsabilização (peça 77) :
Irregularidade 1: não comprovação do aporte proporcional ao aprovado da contrapartida pactuada.
Fundamentação para o encaminhamento:
A beneficiária da subvenção deveria ter aplicado a contrapartida na forma pactuada, conforme previsto no termo do Contrato de Concessão de Subvenção Econômica descrito como 'Equipamento Unificado Robótico para Execução de Compósitos e/ou Polímeros para Substituição de Aços Eureca'.
A não aplicação do total previsto como contrapartida devida pela beneficiária da subvenção enseja a devolução, à União, da parcela dos recursos federais que acabaram por substituir, indevidamente, os recursos da contrapartida na execução do convênio, a fim de se manter a proporcionalidade de execução estabelecida inicialmente no contrato de subvenção econômica.
Nesse mesmo sentido é a jurisprudência deste Tribunal (Acórdão 620/2014-TCU-Segunda Câmara, Rel. José Jorge; 5.147/2014 - TCU - 2ª Câmara, rel. Raimundo Carreiro; 1.902/2015 - TCU - 2ª Câmara, Rel. André de Carvalho; 2.423/2015  TCU  2ª Câmara, Rel. André de Carvalho; 7.472/2015 - TCU - 1ª Câmara, Rel. Benjamin Zymler; 7.610/2015 - TCU - 1ª Câmara, Rel.  Walton Alencar Rodrigues; 6.916/2018 - TCU - 2ª Câmara, Rel. José Múcio Monteiro; 10.949/2018 - TCU - 1ª Câmara, Rel. Benjamin Zymler e 1.319/2019 - TCU - 2ª Câmara, Rel. Ana Arraes) .
Evidências da irregularidade: documentos técnicos presentes nas peças 45, 46, 60 e 61.
Normas infringidas: art. 37, caput, c/c o art. 70, parágrafo único, da Constituição da República Federativa do Brasil; art. 93, do Decreto-lei 200/1967; art. 66, do Decreto 93.872/1986; art. 8º, da Lei 8.443/1992; Cláusula Sexta, item 2, Cláusula Sétima, item 2, alínea 'a', Cláusula Nona, item 3, e Cláusula Décima Terceira, item 1, alínea 'b', do Contrato de Concessão de Subvenção Econômica 01.09.0088.00.
Débitos relacionados aos responsáveis Antônio Roberto Menescal de Macedo (XXX.025.203-XX) e Armtec Tecnologia em Robótica Ltda. (06.941.284/0001-05) :
	Data de ocorrência
	Valor histórico (R$) 
	Identificador da parcela

	21/3/2014
	227.385,17
	Débito

	22/8/2018
	8.970,79
	Crédito

	22/8/2018
	5.382,29
	Crédito

	22/8/2018
	8.996,88
	Crédito

	                   Valor atualizado do débito (sem juros) , em 17/4/2020: R$ 290.165,67
Cofre credor: Fundo Nacional de Desenvolvimento Científico e Tecnológico.
Responsável: Antônio Roberto Menescal de Macedo (XXX.025.203-XX) .
Conduta: não comprovar o aporte integral da contrapartida proporcionalmente ajustada.
Nexo de causalidade: a não comprovação da aplicação dos recursos da contrapartida resulta na utilização indevida dos recursos federais transferidos para substituir as despesas que deveriam ser custeadas com os recursos da beneficiária, resultando em presunção de prejuízo ao erário.
Culpabilidade: não há excludentes de ilicitude, de culpabilidade e de punibilidade; é razoável supor que o responsável tinha consciência da ilicitude de sua conduta; era exigível conduta diversa da praticada, qual seja, aplicar os recursos da contrapartida na forma pactuada no instrumento.
Responsável: Armtec Tecnologia em Robótica Ltda. (06.941.284/0001-05) .
Conduta: não comprovar o aporte integral da contrapartida proporcionalmente ajustada.
Nexo de causalidade: a não comprovação da aplicação dos recursos da contrapartida resulta na utilização indevida dos recursos federais transferidos para substituir as despesas que deveriam ser custeadas com os recursos da beneficiária, resultando em presunção de prejuízo ao erário.
Culpabilidade: não há excludentes de ilicitude, de culpabilidade e de punibilidade; é razoável supor que o administrador responsável pela pessoa jurídica tinha consciência da ilicitude de sua conduta; era exigível conduta diversa da praticada, qual seja, aplicar os recursos da contrapartida na forma pactuada no instrumento.
Encaminhamento: citação.
Irregularidade 2: não devolução dos rendimentos de aplicação financeira auferidos do Contrato de Concessão de Subvenção Econômica descrito como 'Equipamento Unificado Robótico para Execução de Compósitos e/ou Polímeros para Substituição de Aços Eureca', não utilizados regulamente na execução do objeto pactuado.
Fundamentação para o encaminhamento:
É obrigatória a devolução dos saldos financeiros remanescentes na conta específica do ajuste, com base no valor atualizado, inclusive os provenientes das receitas obtidas nas aplicações financeiras realizadas, não utilizadas no objeto pactuado, sob pena de os valores não restituídos serem imputados como débito ao responsável.
Evidências da irregularidade: documentos técnicos presentes nas peças 45, 50, 60 e 61.
Normas infringidas: art. 37, caput, c/c o art. 70, parágrafo único, da Constituição da República Federativa do Brasil; art. 93, do Decreto-lei 200/1967; art. 66, do Decreto 93.872/1986; art. 8º, da Lei 8.443/1992; Cláusula Sétima, item 2, alíneas 'c', 'd' e 'g', do Contrato de Concessão de Subvenção Econômica 01.09.0088.00.
Débito relacionado aos responsáveis Antônio Roberto Menescal de Macedo (058.025.20353) e Armtec Tecnologia em Robótica Ltda. (06.941.284/0001-05) :
	Data de ocorrência
	Valor histórico (R$) 

	21/3/2014
	15.787,66

                   Valor atualizado do débito (sem juros) , em 4/5/2020: R$ 107.052,86Cofre credor: Fundo Nacional de Desenvolvimento Científico e Tecnológico.
Responsável: Antônio Roberto Menescal de Macedo (XXX.025.203-XX) .
Conduta: não devolver o saldo dos rendimentos auferidos de aplicação financeira não utilizados regularmente na execução do objeto pactuado no instrumento em questão.
Nexo de causalidade: a não devolução do saldo financeiro remanescente da conta específica do instrumento em questão caracteriza apropriação indevida de verbas federais transferidas, resultando em dano ao erário.
Culpabilidade: não há excludentes de ilicitude, de culpabilidade e de punibilidade; é razoável supor que o responsável tinha consciência da ilicitude de sua conduta; era exigível conduta diversa da praticada, qual seja, restituir saldos financeiros remanescentes na conta específica do ajuste, com base no valor atualizado.
Responsável: Armtec Tecnologia em Robótica Ltda. (06.941.284/0001-05) .
Conduta: não devolver o saldo dos rendimentos auferidos de aplicação financeira não utilizados regularmente na execução do objeto pactuado no instrumento em questão.
Nexo de causalidade: a não devolução do saldo financeiro remanescente da conta específica do instrumento em questão caracteriza apropriação indevida de verbas federais transferidas, resultando em dano ao erário.
Culpabilidade: não há excludentes de ilicitude, de culpabilidade e de punibilidade; é razoável supor que o administrador responsável pela pessoa jurídica tinha consciência da ilicitude de sua conduta; era exigível conduta diversa da praticada, qual seja, restituir saldos financeiros remanescentes na conta específica do ajuste, com base no valor atualizado.
Encaminhamento: citação.
Em razão das irregularidades apontadas encontrarem-se devidamente demonstradas, concluiu-se pela citação dos responsáveis, Armtec Tecnologia em Robótica Ltda. e Antônio Roberto Menescal de Macedo, para apresentarem alegações de defesa e/ou recolherem o valor total do débito quantificado em relação às irregularidades descritas anteriormente.
Considerando que o responsável, Sr. Antônio Roberto Menescal de Macedo, faleceu em 23/8/2018, conforme certidão de óbito (peça 65) , bem como a existência de processo de inventário ou partilha de bens, conforme informação obtida junto ao sítio do Tribunal de Justiça do Ceará (peça 66, p. 1-5) , propôs-se a citação do espólio do Sr. Antônio Roberto Menescal de Macedo, conforme detalhado na instrução inicial (itens 21 a 24, peça 78) .
Em razão de citação equivocada de inventariante, propôs-se nova citação, desta feita endereçada ao cônjuge supérstite, Sra. Vania Lins de Macedo (peça 106) . A notificação foi realizada conforme Ofício 58835/2021-TCU/Seproc, de 13/10/2021 (peça 110) , e ciência conforme AR (peça 111) .
A notificação inicial encaminhada ao endereço da pessoa jurídica Armtec Tecnologia em Robótica Ltda. - Ofício 21846/2020-TCU/Seproc, de 12/5/2020 (peça 85) , teve êxito conforme comprova o AR à peça 87.
A pessoa jurídica Armtec Tecnologia e Robótica Ltda. apresentou suas alegações de defesa (peças 96-101) , assim como Vânia Lins de Macedo, na condição de representante do espólio de Antônio Roberto Menescal de Macedo (peça 118) .
Dessa forma, esta tomada de contas especial se encontra apta para que o Tribunal se pronuncie quanto ao seu mérito.
Alegações de defesa de Armtec Tecnologia em Robótica Ltda. (peças 96-101) .
A defesa alega, preliminarmente, a incidência da prescrição punitiva por entender que o prazo final para apresentação da prestação de contas do Contrato de Subvenção era na data de 19/4/2014, sendo que, a partir desta data, o ente repassador tinha um prazo máximo de 180 dias para a instauração da Tomada de Contas Especial, mas a FINEP somente instaurou o procedimento em 8/8/2018, '4 anos 3 meses e 20 dias, do prazo de contagem inicial, qual seja, 19/04/2014, assim, em total descompasso com a regra ditada pelo retrocitado dispositivo regulamentar'.
Ainda em relação à prescrição, a defesa alega que a primeira notificação válida aos responsáveis somente teria ocorrido quando da citação pelo Tribunal, em 7/7/2020, e, portanto, 'já se foram 6 anos, 2 meses e 21 dias, desde o marco inicial para a instauração da Tomada de Contas Especial até a citada comunicação', aplicando-se então a prescrição quinquenal, 'nos termos assentado pela Suprema Corte Federal, na decisão acima vazada (Recurso Extraordinário 636886, de Repercussão Geral - Tema 899 do STF) , com o arquivamento do feito'.
A defesa argumenta também, em sede preliminar, que os recursos de subvenção econômica possuem natureza não reembolsável, a teor do disciplinado nos arts. 18 e 19, da Lei 4.320/1964. A defesa entende que 'a Lei nº 10.973/2004, posteriormente alterada pela Lei nº 13.243/2004, veio trazer regras para a concessão de subvenção econômica, não extraindo da espécie, como não poderia ser diferente, a natureza de custeio de atividade não reembolsável, ou seja, como comumente é falado no meio popular, despesa a fundo perdido', e que a regra 'não se coaduna com a natureza não reembolsável desse tipo de despesa e que é bem estampada pela FINEP em sua página, ao relatar a subvenção econômica (http://www.finep.gov.br/apoio-e-financiamento-externa/historico-de-programa/subvencao-economica) .
A defesa assinala a boa-fé na aplicação dos recursos públicos por parte da Armtec Tecnologia em Robótica Ltda., ressaltando que todas as prestações de contas relativas aos recursos da Finep tiveram sua aprovação, e que 'a ARMTEC TECNOLOGIA EM ROBÓTICA LTDA nunca tentou ocultar da FINEP a dificuldade que tinha em demonstrar a comprovação da aplicação alusiva a contrapartida não financeira'.
Especificamente no tocante ao processo de tomada de contas especial, a defesa levanta questionamentos acerca da correta apuração da responsabilização e do dano, da ausência da apresentação de medidas administrativas efetivas, da ausência, nos autos, da comprovação da entrega de notificações na fase interna, e do lançamento equivocado de dispositivos legais e contratuais infringidos pela empresa.
No mérito, quanto à composição do débito, a defesa apresenta um arrazoado de cálculos, para concluir que o débito, em relação a ausência de devolução dos rendimentos auferidos, deve ser afastado, uma vez que os mesmos já foram regularmente ressarcidos.
A defesa afirma que 'é possível comprovar que não há débito financeiro fruto de rendimentos não ressarcido, visto que o valor apurado de rendimentos ora questionado, no importe de R$ 15.787,66, foi integralmente devolvido, conforme comprova os documentos presentes à peça 58, que devidamente a atualização chegou a cifra de R$ 23.349,96' e que, 'não havendo dano em relação a rendimentos não devolvidos, uma vez que os mesmos foram integralmente depositados em conta da União por meio de GRU, torna-se necessário a retirada desta questão dos presentes autos'	.
Já em relação à devolução dos recursos da contrapartida, a defesa do responsável objetivou demonstrar um desequilíbrio econômico-financeiro ocorrido no período do Contrato de Concessão de Subvenção Econômica, fruto da crise econômica à época.
Aponta que, no período de vigência, houve uma desvalorização cambial de 3,77% (três vírgula setenta e sete por cento) , e que o salário-mínimo sofreu uma variação de 55%, e, portanto, 'a média de impacto resultante da crise do período de 2009 a 2014 no presente contrato é de 29,38% (3,77% + 55% = 58,77% / 2 = 29,38%) '.
Argumenta que 'contrapartida era para ser comprovada em valores não financeiros, que quer dizer, atendida por meio de bens, recursos humanos, serviço ou locação de espaço físico utilizado pela empresa na execução do projeto':
No período de execução do projeto, exercício de 2009 a 2014, empresas de locação de equipamentos cobravam em média 6% do valor do custo dos insumos envolvidos, assim, considerando que um computador por baixo custava à época, R$ 4.000,00, e softwares de simulação em torno de R$ 20.000,00, somado ao fato que esse trabalho sempre foi realizado por no mínimo 4 colaboradores, simultaneamente, em pontos específicos do projeto, já deixa claro que a empresa aplicou R$ 345.000,00, muito mais do que o valor pactuado como contrapartida.
Ao final das alegações, a defesa requer:
a) que seja reconhecida a prescrição da pretensão punitiva nos termos trazidos no item 1 destas Alegações de Defesa;
b) seja acolhido o entendimento no sentido de que, diante da natureza não reembolsável dos contratos de subvenções econômicas, a entrega do objeto sem parcela de contrapartida aportada, não caracteriza dano;
c) seja reconhecida a boa-fé da empresa ARMTEC TECNOLOGIA EM ROBÓTICA LTDA, nos termos argumentado no item 3;
d)  pela devolução da presente Tomada de Contas Especial para saneamento dos autos nos termos do art. 13, § 1º da Instrução Normativa nº 71/2012, alterada pela IN nº 76/2016, conforme tratado no item 4 e 5, com a adoção das seguintes medidas:
d.1) que sejam acostados os comprovantes dos Avisos de Recebimentos das comunicações de que tratam os rastreios presentes nas peças 54 e 56;
d.2) a retirada dos critérios de normas infringidas pela empresa, da Cláusula Nona, item 3, Cláusula Décima Terceira, item 1, alíneas 'b' e 'c', do Contrato de Subvenção Econômica e o Art. 8º da Lei nº 8443/92;
d.3) a retirada do dano relativo a não devolução de rendimentos conforme tratado no item 5.1;
d.4) seja reaberto o diálogo com a ARMTEC TECNOLOGIA EM ROBÓTICA LTDA, procedimento de medida administrativa que possa elidir a questão que envolve a avença, com base nas sugestões anteriormente ofertadas, ou caso venha a surgir uma outra que atenda as partes, a administração e ao interesse público, conforme tratado no item 4.2;
d.5) pelo reconhecimento da aplicação do aporte da contrapartida com as informações trazidas no item 5.2, e se possível com a reabertura de prazo para que a empresa acoste documentação que pelas circunstâncias citadas tornou-se impossível juntar no tempo ofertado; e
e) o reconhecimento do cumprimento do objeto, conforme demonstrado, com o julgamento da Tomada de Contas Especial, como regular com ressalvas nos termos do art. 10, § 2º, 16, II e 18 da Lei nº 8443/92, e seu arquivamento.
Alegações de defesa do espólio de Antônio Roberto Menescal de Macedo, representado por Vânia Lins de Macedo (peça 118) .
A defesa do espólio manifesta inicialmente 'que corrobora em todos os pontos, inclusive nos pedidos, com a manifestação apresentada pela empresa Armtec Tecnologia em Robótica Ltda., representada pelo seu administrador, o Sr. Antônio Roberto Lins de Macêdo, acostada aos autos na peça 96, e documentação juntadas às peças 97 a 101'.
Quanto ao mérito, a defesa entende cabível 'que a entrega do Equipamento Unificado Robótica EURECA a Universidade Federal de Campina Grande/PB, pode sim, ser recebida como ressarcimento aos cofres da União pelos recursos liberados através do Contrato de Subvenção nº  01.09.0088.00'.
Para os responsáveis, 'a empresa ARMTEC TECNOLOGIA EM ROBÓTICA LTDA. apresenta a possibilidade de devolver a União, não de forma financeira, e sim material, o objeto resultado da aplicação de todo o recurso liberado pela FINEP, perfeitamente concluído (Equipamento Unificado Robótica EURECA) , em condições de uso, e que possui interesse e utilidade para a administração pública federal, conforme declaração da UFCG acostada na peça 100:
No caso aqui tratado, ao receber o Equipamento Unificado Robótica EURECA como ressarcimento dos recursos liberados pelo Contrato de Subvenção nº 01.09.0088.00, a União contabilizará em seu patrimônio um bem no valor nominal de R$ 1.573.074,32, e tal cifra, além de ser fielmente igual ao valor liberado, é muito superior ao que se discute como possível dano junto a este processo que é o montante de R$ 290.165,67, valores apontados no Relatório de Instrução peça 78.
Ao final, a defesa ressalta que, em relação à aplicação dos recursos liberados pela FINEP, não há nenhum apontamento de irregularidade na aplicação dos recursos, não tendo sido identificado falha, apropriação, pagamento em descompasso com os valores de mercado, ou outra inconsistência que caracterizasse malversação dos recursos públicos, o que demonstra a total boa fé na execução do Contrato de Subvenção 01.09.0088.00.
Análise das alegações de defesa dos responsáveis
A alegação preliminar de prescrição da pretensão punitiva em razão da inobservância do prazo de 180 dias para instauração da tomada de contas especial não pode ser acatada. É entendimento consolidado nesta Corte, que o prazo se aplica ao responsável para instaurá-la, a fim de lhe afastar a responsabilidade solidária para o débito. Não gera preclusão em benefício do responsável, tampouco nulidade processual ou prescrição:
A inobservância do prazo regulamentar para instauração de tomada de contas especial não gera nulidade processual, preclusão em benefício do responsável ou prescrição da pretensão punitiva do TCU. O prazo tem por objetivo atender ao princípio do custo-benefício do controle, permitindo que a autoridade responsável esgote as providências administrativas com vistas à reintegração dos recursos aos cofres públicos, a fim de evitar os custos envolvidos na instauração, processamento e julgamento da tomada de contas especial. Enunciado, Acórdão 12537/2019-TCU-Segunda Câmara, relatora Ministra Ana Arraes.
Em relação à alegação de prescrição quinquenal com fundamento no julgamento do STF, no RE 636.886 - Tema 899, de Repercussão Geral, esta Corte firmou entendimento de que não se aplica aos processos de controle externo em trâmite no Tribunal:
O entendimento proferido pelo STF no RE 636.886  (Tema 899 da Repercussão Geral) , a respeito da prescritibilidade da pretensão de ressarcimento ao erário com base em decisão de tribunal de contas, alcança tão somente a fase judicial de execução do título extrajudicial, não atingindo os processos de controle externo em trâmite no TCU. As ações de ressarcimento movidas pelo Estado contra os agentes causadores de dano ao erário são imprescritíveis (Súmula TCU 282) . Enunciados, Acórdão 2018/2020-TCU-Plenário, relatora Ministra Ana Arraes; Acórdão 18604/2021-TCU-Primeira Câmara, relator Ministro Augusto Sherman; Acórdão 3044/2022-TCU-Segunda Câmara, relator Ministro Marcos Bemquerer.
No que concerne à natureza não reembolsável dos recursos de subvenção econômica, e que não se coaduna com a exigência de contrapartida, parece haver equívoco do responsável. A natureza não reembolsável da subvenção econômica significa apenas que o recurso não precisará ser devolvido à Finep, assim como ocorre na concessão de bolsas do CNPq, por exemplo, inversamente ao que ocorreria em caso de um financiamento do órgão, o qual deveria ser 'devolvido'. Além disso, a previsão de contrapartida, destinada a custear as despesas de capital do projeto, é obrigação prevista em lei - Lei 10.973/2004, regulamentada pelo Decreto 5.563/2005, vigente à época, posteriormente revogado pelo Decreto 9.283/2018.
A responsabilização do Sr. Antônio Menescal de Macedo está correta, em decorrência da solidariedade existente entre administrador e pessoa jurídica de direito privado:
A pessoa jurídica de direito privado e seus administradores respondem solidariamente pelos danos causados ao erário na aplicação de recursos oriundos de subvenção econômica, uma vez que esta configura transferência voluntária de recursos federais de ente público para pessoa jurídica, pública ou privada, visando ao atingimento de interesse comum (Súmula TCU 286) . Enunciado, Acórdão 8507/2019-TCU-Primeira Câmara, relator Ministro Benjamin Zymler.
No tocante à ausência de medidas administrativas a serem tomadas pela Finep para elisão do débito, assiste razão ao responsável no que afirma. Efetivamente, deve o órgão buscar esgotar as medidas que possam ser tomadas visando a elisão do débito.
Ocorre que, em relação à quitação da dívida mediante a entrega do bem produzido, não parece estar ao alvedrio do gestor a aceitação de proposta para a qual não há previsão legal ou normativa do respectivo órgão.
Quanto à ausência, nos autos, da comprovação da entrega de notificações na fase interna, tal fato não constitui prejuízo ao contraditório, visto que a constituição da TCE abre ao responsável essa oportunidade, conforme entendimento amplamente consolidado nesta Corte:
Não há prejuízo ao exercício do contraditório e da ampla defesa em razão da ausência de oportunidade de defesa na fase interna de tomada de contas especial, pois nessa etapa, em que se coletam evidências para fins de apuração dos fatos e das responsabilidades, não há uma relação processual constituída. A garantia ao direito de defesa ocorre na fase externa, com o chamamento do responsável aos autos, a partir da sua citação válida. Enunciado, Acórdão 1605/2022-TCU-Segunda Câmara, relator Ministro Augusto Nardes.
Quanto ao mérito, as alegações acerca da devolução de recursos, relativo ao saldo dos rendimentos auferidos de aplicação financeira não utilizados regularmente na execução do objeto, no montante de R$ 15.787,66, são despiciendas, haja vista que todos os valores devolvidos foram considerados pelo tomador de contas, conforme se verifica nos demonstrativos de débito que compõem os autos (peça 59, p. 2) .
Outrossim, não cabe reparo ao cálculo da contrapartida efetuado pelo tomador (peça 15, p. 11) , que levou em consideração a proporcionalidade da contrapartida aplicada em relação ao pactuado inicialmente, conforme entendimento do TCU.
Também conforme o entendimento do Tribunal, a atualização monetária do débito relativo à não aplicação da contrapartida foi calculada a partir do fim da vigência do convênio, e, portanto, não merece reparo.
Por fim, a invocação de desequilíbrio econômico-financeiro não merece prosperar.
A defesa alega que a crise econômica mundial iniciada em 2008 impactou o contrato de subvenção econômica firmado em 2007 e vigente até 2014.
Argumenta que a desvalorização cambial no período foi de 3,77% (sic) , que, ao nosso ver, é irrelevante, e que o salário-mínimo teve variação no período de 55%, mas não demonstra qual o impacto do salário-mínimo sobre toda a estrutura de custos.
A argumentação de que 	a contrapartida era para ser comprovada em valores não financeiros não merece guarida. Em momento algum, a Finep estabeleceu ou permitiu tal hipótese.
Por fim, a possibilidade aventada pela defesa do espólio do responsável, de efetuar a doação do bem produzido, objeto do contrato, à Universidade Federal de Campina Grande, sugere a composição de pagamento entre 'as partes', que, considerando a inexistência, s.m.j., de amparo legal para a aceitação da composição proposta, impõe a sua rejeição.
Prescrição da Pretensão Punitiva
Vale ressaltar que a pretensão punitiva do TCU, conforme Acórdão 1441/2016-TCU-Plenário, Relator: Benjamin Zymler, que uniformizou a jurisprudência acerca dessa questão, subordina-se ao prazo geral de prescrição indicado no art. 205, do Código Civil, que é de dez anos, contado da data de ocorrência da irregularidade sancionada, nos termos do art. 189, do Código Civil, sendo este prazo interrompido pelo ato que ordenar a citação, a audiência ou a oitiva dos responsáveis.
No caso em exame, verifica-se a inocorrência da prescrição da pretensão punitiva, uma vez que a irregularidade sancionada se deu em 21/3/2014, e o despacho ordinatório da citação ocorreu em 7/7/2020, portanto, há menos de dez anos.
De ressaltar, entretanto, que a aplicação de eventual penalidade, em se tratando de obrigação personalíssima, no caso do responsável Antônio Roberto Menescal de Macedo, já falecido, não pode ser transmitida ao espólio e seus herdeiros.
CONCLUSÃO
Em face da análise promovida na seção 'Exame Técnico', propõe-se rejeitar as alegações de defesa apresentadas por Armtec Tecnologia em Robótica Ltda. e pelo espólio de Antônio Roberto Menescal de Macedo, representado por Vânia Lins de Macedo, e julgar suas contas irregulares.
Propõe-se ainda a aplicação da penalidade de multa do art. 57, da Lei 8.443/1992, à responsável Armtec Tecnologia em Robótica Ltda., deixando-se de propor a mesma penalidade a Antônio Roberto Menescal de Macedo, já falecido.
PROPOSTA DE ENCAMINHAMENTO
Diante do exposto, submetem-se os autos à consideração superior, propondo:
1.  julgar irregulares as contas de Armtec Tecnologia em Robótica Ltda. (06.941.284/0001-05) e de Antônio Roberto Menescal de Macedo (XXX.025.203-XX) , e condenar solidariamente Armtec Tecnologia em Robótica Ltda. e o espólio de Antônio Roberto Menescal de Macedo ou seus herdeiros legais, caso tenha havido a partilha de bens, até o limite do valor transferido, com fundamento nos arts. 1º, inciso I, 16, inciso III, alíneas 'b' e 'c', 19, caput, e 23, inciso III, da Lei 8.443/1992, c/c os arts. 1º, inciso I, 209, incisos II e III, 210 e 214, inciso III, do RI/TCU, ao pagamento das importâncias a seguir especificadas, e fixando-lhes o prazo de 15  (quinze) dias, para que comprovem, perante este Tribunal, em respeito ao art. 214, inciso III, alínea 'a', do RI/TCU, o recolhimento da dívida aos cofres do Fundo Nacional de Desenvolvimento Científico e Tecnológico, atualizada monetariamente e acrescida de juros de mora calculados a partir da data indicada até a data do efetivo recolhimento, e com o abatimento de valores acaso já satisfeitos, nos termos da legislação vigente:
	Valor Original (R$) 
	Data da Ocorrência
	Débito/Crédito

	229.599,02
	21/3/2014
	Débito

	15.787,66
	21/3/2014
	Débito

	8.970,79
	22/8/2018
	Crédito

	5.382,29
	22/8/2018
	Crédito

	8.996,88
	22/8/2018
	Crédito

1.  aplicar, com fundamento no art. 57, da Lei 8.443/1992, c/c o art. 267, do RI/TCU, multa à Armtec Tecnologia em Robótica Ltda. (06.941.284/0001-05) , fixando o prazo de 15  (quinze)  dias, a partir da notificação, para que, nos termos do art. 214, inciso III, alínea 'a', do RI/TCU, comprove, perante este Tribunal, o recolhimento, aos cofres do Tesouro Nacional, do valor atualizado monetariamente desde a data do acórdão até a data do efetivo recolhimento, se for pago após o vencimento, na forma da legislação em vigor;
1.  autorizar, desde logo, a cobrança judicial das dívidas, nos termos do art. 28, inciso II, da Lei 8.443/1992, c/c o art. 219, inciso II, do RI/TCU, caso não atendida a notificação;
1.  autorizar, desde logo, com fundamento no art. 26, da Lei 8.443/1992, c/c o art. 217, do RI/TCU, caso seja do interesse dos responsáveis, o parcelamento da dívida em até 36 (trinta e seis)  parcelas, incidindo, sobre cada uma, os encargos legais devidos, sem prejuízo de alertálos de que a falta de pagamento de qualquer parcela implicará o vencimento antecipado do saldo devedor, nos termos do art. 26, parágrafo único, da Lei 8.443/1992, c/c o art. 217, § 2º, do RI/TCU;
1.  enviar cópia do acórdão a ser prolatado à Procuradoria da República no Estado do Ceará, nos termos do § 3º do art. 16 da Lei 8.443/1992, c/c o § 7º do art. 209 do RI/TCU, para a adoção das medidas cabíveis;
1.  enviar cópia do Acórdão que vier a ser proferido à Financiadora de Estudos e Projetos (Finep) e aos responsáveis, para ciência;
1.  informar à Procuradoria da República no Estado do Ceará, à Financiadora de Estudos e Projetos (Finep) e aos responsáveis, que a deliberação, acompanhada do Relatório e Voto que a fundamenta, estará disponível para consulta no endereço www.tcu.gov.br/acordaos, além de esclarecer que, caso requerido, o TCU poderá fornecer, sem custos, as correspondentes cópias, de forma impressa; e,
1.  informar à Procuradoria da República no Estado do Ceará que, nos termos do parágrafo único do art. 62 da Resolução TCU 259/2014, os procuradores e membros do Ministério Público credenciados nesta Corte podem acessar os presentes autos de forma eletrônica e automática, ressalvados apenas os casos de eventuais peças classificadas como sigilosas, as quais requerem solicitação formal."
É o relatório.

Wilson de Noroes Milfont Neto (15.248/OAB-CE), Giana Carla Vasconcelos Sales Galdino Albuquerque (39634/OAB-CE) e outros, representando Vania Lins de Macedo; Wilson de Noroes Milfont Neto (15248/OAB-CE), Giana Carla Vasconcelos Sales Galdino Albuquerque (39634/OAB-CE) e outros, representando Armtec Tecnologia em Robotica Ltda.

Procurador Júlio Marcelo de Oliveira

TOMADA DE CONTAS ESPECIAL. SUBVENÇÃO ECONÔMICA PARA APOIO A PROJETO. APLICAÇÃO PARCIAL DA CONTRAPARTIDA. NÃO DEVOLUÇÃO DE SALDO DE APLICAÇÃO FINANCEIRA. ALEGAÇÕES DE DEFESA INSUFICIENTES PARA AFASTAR AS IRREGULARIDADES. REJEIÇÃO. BOA-FÉ. FIXAÇÃO DE NOVO E IMPRORROGÁVEL PRAZO PARA O RECOLHIMENTO DO DÉBITO.

TOMADA DE CONTAS ESPECIAL (TCE)

Secretaria de Controle Externo de Tomada de Contas Especial (SecexTCE)

Estes autos tratam de tomada de contas especial instaurada pela Financiadora de Estudos e Projetos - Finep em desfavor de Armtec Tecnologia em Robótica Ltda. e de Antônio Roberto Menescal de Macedo em virtude de ausência de comprovação da regular aplicação dos recursos repassados por meio de contrato de concessão de subvenção econômica destinado a financiar o projeto "Equipamento Unificado Robótico para Execução de Compósitos e/ou Polímeros para Substituição de Aços - Eureca". Os repasses federais alcançaram R$ 1.573.074,32, aos quais seriam acrescidos R$ 276.000,00 pela empresa signatária.
2.	Diante da comprovação de apenas R$ 8.719,50 de contrapartida e da não devolução do saldo dos rendimentos de aplicação financeira, a Finep instaurou a TCE e notificou os responsáveis a devolver o principal de R$ 227.385,17, correspondente à ausência de aplicação da contrapartida e calculado para manter a proporcionalidade pactuada entre dispêndios da União e da empresa beneficiária, acrescido de R$ 15.787,66, referente à ausência de devolução dos rendimentos de aplicação financeira, abatendo-se o valor de R$ 23.349,96 já restituído.
3.	No âmbito do Tribunal foram citados a Armtec Tecnologia em Robótica Ltda. e a inventariante do espólio de Antônio Roberto Menescal de Macedo, Vânia Lins de Macedo. 
4.	A Armtec alega, em síntese, que (peça 96) :
- houve a incidência da prescrição punitiva;
- os recursos de subvenção econômica não são reembolsáveis, nos termos dos arts. 18 e 19 da Lei 4.320/1964;
- a contrapartida pactuada é não financeira;
- a avença atingiu seus objetivos;
- a empresa agiu de boa-fé;
- a Finep aprovou as prestações de contas parciais;
- a Armtec nunca tentou ocultar da Finep a dificuldade em comprovar a aplicação da contrapartida;
- não se encontram nos autos os extratos bancários que fundamentam o débito relativo à não devolução de recursos referentes a rendimentos de aplicação financeira;
- a Finep não adotou medidas administrativas para elisão do débito;
- a Armtec ofereceu meios alternativos para o pagamento do valor impugnado;
- estão ausentes dos autos os comprovantes da entrega das notificações na fase interna da TCE.
5.	A representante do espólio trouxe as seguintes alegações (peça 118) :
- a entrega do equipamento à Universidade Federal de Campina Grande poderia ser recebida como ressarcimento aos cofres da União, ante o interesse da universidade, conforme declaração de peça 100;
- não há nenhum apontamento de irregularidade na aplicação dos recursos, demonstrando a boa-fé dos responsáveis.
 6.	A Unidade Técnica e o Ministério Público propõem que as contas sejam julgadas irregulares, com imposição de débito e aplicação de multa.
7	Inicialmente, tendo em vista a recente regulamentação relativa à prescrição da pretensão ressarcitória e punitiva, por meio da Resolução 344, de 11 de outubro de 2022, examino se há impacto sobre a responsabilidade imputada neste processo.
8. 	O normativo dita que para as situações análogas às discutidas nestes autos, o prazo de prescrição será contado da data da apresentação da prestação de contas ao órgão competente (art. 4º, inc. II) , o que ocorreu no dia 23/9/2014 (peças 13 e 14) .
9.	A resolução estabeleceu também que a prescrição se interrompe pela notificação, oitiva, citação ou audiência do responsável, ou, ainda, por qualquer ato inequívoco de apuração dos fatos, inclusive aqueles praticados na fase interna da TCE.
10.	Dessa forma, afasto, desde logo, a ocorrência da prescrição quinquenal, diante dos seguintes marcos interruptivos: notificações na fase interna da TCE em 28/5/2015 (peça 40, p. 9) e 7/6/2017 (peça 38, p.1) , relatório do tomador de contas em 28/1/2019 (peça 69) , e citação dos responsáveis em 7/7/2020 e 4/11/2021, fatos que se sucederam em períodos não superiores a três anos entre si, o que afasta também a prescrição intercorrente.
11. 	Afastada a prejudicial, passo ao mérito.
12.	Considerando os fundamentos aduzidos pela unidade instrutiva, não verifico evidências que permitam acolher as alegações de defesa oferecidas pelos responsáveis. Acompanho, portanto, em essência, o exame empreendido pela SecexTCE, adotando-o como razões de decidir, sem prejuízo das considerações adicionais a seguir.
13.	Abordo inicialmente a irregularidade referente à não devolução dos rendimentos de aplicação financeira. A empresa, em sua defesa, alega que não há qualquer extrato bancário que fundamente a imputação, comprometendo a ampla defesa e o contraditório. Com efeito, não foi possível extrair dos autos qualquer documento, memória de cálculo ou extrato bancário que contenha os elementos referentes aos rendimentos da aplicação financeira. Ocorre que foi a própria empresa que informou que os rendimentos financeiros somaram R$ 30.619,38 (peça 33, p. 5 e peça 36, p.4) . Valor esse que foi o utilizado no relatório do tomador de contas, do qual foi abatido a quantia restituída, chegando-se ao montante de R$ 15.787,66 (peça 69, p. 5) .
14.	Quanto à ausência da comprovação da quase totalidade da contrapartida, entendo pertinente mencionar que a Finep registrou a ocorrência nas análises das prestações de contas parciais e final oferecidas pela beneficiária da subvenção. A partir de tais apontamentos, a Armtec fez considerações, além de oferecer possíveis soluções. Não obstante as tratativas entabuladas para resolver a pendência, a Finep rejeitou as propostas e manteve o registro da irregularidade. Em consequência, tratando-se de não aplicação integral da contrapartida, a Finep consignou, corretamente, que o valor impugnado era de R$ 227.385,17 que, somado ao rendimento da aplicação financeira não devolvido (R$ 15.787,66) , resultaria no débito histórico de R$ 243.172,83.
15.	Não obstante a irregularidade estar bem caracterizada, penso que as circunstâncias pedem solução distinta da proposta pela Unidade Técnica e pelo Ministério Público, visto ter concluído pela nítida presença de boa-fé na conduta da beneficiária dos recursos da subvenção econômica.
16.	 Destaco inicialmente que o objeto foi integralmente concluído, sem que o órgão repassador tenha registrado qualquer irregularidade na execução do objeto pactuado. A própria Finep registrou que a empresa Armtec cumpriu o objeto do contrato, tendo "ganho o 1º lugar do II Prêmio de Inovação do Setor Químico 2014 - Troféu Expedito Parente" (peça 15, p. 1) . 
17.	Ademais, é de se reconhecer as iniciativas dos responsáveis no sentido de reconhecer a existência da pendência e oferecer alternativas para resolver a situação, a exemplo dos documentos de peça 36, p.13, peças 42, 43 e 44. 
18.	Portanto, julgo mais adequado fazer incidir o disposto no art. 12, §§ 1 º e 2º, da Lei 8.443/1992, reconhecendo a boa-fé dos responsáveis, fixando novo e improrrogável prazo para o recolhimento do débito, cuja liquidação tempestiva, atualizado monetariamente, poderá sanar o processo.
Ante o exposto, VOTO no sentido de que o Tribunal adote o Acórdão que ora submeto à deliberação deste Colegiado.
TCU, Sala das Sessões, em 22 de novembro de 2022.
JORGE OLIVEIRA 
Relator